【裁判字號】    88,上更(二),232
【裁判日期】    890331
【裁判案由】    貪污治罪條例
【裁判全文】
臺灣高等法院刑事判決                  八十八年度上更(二)字第二三二號
    上  訴  人
    即  被  告  丙○○
    選任辯護人  林辰彥
                黃淑怡
                張凱輝
右上訴人，因貪污治罪條例案件，不服臺灣台北地方法院八十三年度訴字第一一一六
號，中華民國八十三年十月六日第一審判決（起訴案號：臺灣台北地方法院檢察署八
十二年度偵字第二七九八六號）提起上訴，經本院判決後由最高法院第二次發回更審
，本院判決如左：
    主      文
原判決撤銷。
丙○○無罪。
    理      由
一、本件公訴意旨略以：丙○○原為台北市政府地政處資訊室主任，為依法令從事公
    務之人員，因其於國立中興大學、私立逢甲大學及私立文化大學兼課，準備出版
    「不動產估價通論」一書作為副教授升等論文。丙○○為節省打字排版之支出，
    明知該書與公務無關竟自民國七十八年八月起，利用主管監督部屬繕打公文之機
    會，將該書之大部分文稿交付部屬戊○○、甲○○、張元貞等人利用公務電腦於
    上班時間打印，再由所屬乙○○利用公務電腦將戊○○等人所打印文稿整排版以
    利印刷。戊○○等人因懾於丙○○主管之淫威而勉強接受打印並排版該書約二十
    二萬餘字。在上述部屬打印排版該書期間，丙○○利用主管職權儘量減少各該部
    屬打印公文之件數，以利各該部屬專心打印上述書籍，而增加其他部屬處理公文
    公務之工作份量，嚴重影響資訊室之公務績效，丙○○得手後將全書交付天禧印
    刷有限公司負責人丁○○印刷裝訂成冊，丙○○因而圖得約新台幣、肆萬元之
    不法利益。因認被告涉有貪污治罪條例第六條第一項第四款之罪嫌等情。
二、訊據上訴人即被告堅詞否認有為前開圖利之犯行，並辯稱：右開書籍係交付邱婉
    琪及中華徵信所打印，其交付戊○○等人所打印者均屬公務云云。查本件公訴人
    認被告涉有前開犯行係以(一)證人戊○○、甲○○、張元貞、乙○○迭於法務部調
    查局北部地區機動工作組及偵查中一致證稱被告所著右開書籍確係其利用電腦所
    打印與排版；經勘驗台北市政府地政處政風室由資訊室電腦硬碟所拷貝之磁片，
    其內容及格式均與被告所出版之右開書籍相同，有勘驗筆錄一份，上述硬碟列印
    之報表一本及右開書籍一本附卷可稽。足認證人戊○○等人所為之結證應堪採信
    。(二)證人邱婉琪、張大偉、沈冬梅、馬藝珊雖證稱右開書籍文稿託其打印，但亦
    證稱僅提供四篇文稿刊登「市場與行情」而非該書全部文稿。(三)證人沈冬梅結證
    被告交付打印者除文稿外，尚有部分係打印完成之磁片，其為被告打印之磁片，
    被告事後並未索還。且被告上述書籍之排版格式，與其排版格式不同。是被告交
    付沈冬梅之磁片應係被告部屬戊○○等人打印完成者，且事後被告仍須將沈冬梅
    之打印者重新排版始能付印。(四)證人丁○○結證，被告交付其排版部分僅及該書
    三分之一，被告因此節省新台幣三、四萬元，益證證人乙○○之結證為真實等為
    其論罪依據。
三、惟查：
  (一)按犯罪事實須依證據認定之，無證據不得認定其犯罪事實，刑事訴訟法著有明文
    ，又檢察官就被告犯罪事實有舉證責任，復為同法第一百六十一條所明定。且犯
    罪事實及證據為檢察官起書所必須詳為記載事項。本件起訴書記載：「將該書之
    大部分文稿交付部屬戊○○、甲○○、張元貞等人利用公務電腦於上班時間打印
    ，再由乙○○利用公務電腦將戊○○等人所打印文稿整排版以利印刷．．．丙○○因而圖得約新台幣三、四萬元之不法利益」。則被告所交付予戊○○、甲○○
    、張元貞代打者究為該書之何部分？共總幾頁？均未詳載，起訴事實即不明確。
    復查證人甲○○於法務部調查局提示「不動產估價通論」電腦列印影本詢以「請
    檢視本書那些章節係由你代為登打？」時答稱：「第九章及第十章部分係由我代
    為登打」（調查卷附件三第三頁反面）。於檢察官偵查時提示該證據，問：「被
    告（上訴人）有無交給你打印？）時，亦答稱：「第九章有關建築部分是我打的
    」（偵查卷第八頁）等語。惟該書第九章係被告於中國生產力中心上課時之講義
    內容，係由該中心打字編印，亦據證人曹淑琲於原審證述詳確（見一審卷第三十
    九頁）。則證人甲○○於調查局所為證詞即與事實不符。證人張元貞於調查局北
    機組調查時雖曾供稱我曾幫他打過考卷及其個人著作「不動產估價通論」的一部
    分云云，惟於一審調查中供稱：「我只說我擔任工作時，丙○○給我打資料，但
    我沒有說是打那本書，我不知他資料用途．．．」等語（一審卷第四二頁背面）
    ，證人僅泛稱代為打印，但究為被告代何章何節並不明確，自不得以此糢糊證詞
    為不利被告之認定，況查被告所編著之不動產估價通論一書共計十四章共三百六
    十頁，扣除中華徵信所出版之「市場與行情雜誌」所刊登之四篇文章，即該書之
    第一章至第四章所佔之六十二頁，中國生產力中心打字編印之第九章三十頁以及
    上訴人之弟媳邱婉琪代為打字部分之第十一至第十三章一百三十三頁，另有天禧
    公司請人代打約三分之一即約一百二十頁，此有證人丁○○到庭證述屬實。則三
    百六十頁扣除一百二十頁、一百三十三頁、六十二頁、三十頁，尚餘不過十五頁
    。則證人戊○○於調查局北機組（提示不動產估價通論電腦列印影本乙冊）詢以
    「請檢視本書那些章節係由你代登打列印？」時答稱：「（經檢視後）該書應是
    我代丙○○登打列印之私人書籍且大部分章節都由我登打列印。」云云（見調查
    卷附件二第三頁正面）顯與事實不符，自不得據為不利被告之證據，綜上所述起
    訴事實就被告所編著不動產估價通論一書交其部屬打印者究有何章節已有不明，
    證人所述代為登打部分亦不明確，且與事實不符，自不能為不利於被告之認定。
  (二)雖檢察官曾就台北市政府地政處政風室由資訊室電腦硬碟所拷貝之磁片，勘驗其
    內容及格式均與被告所出版之右開書籍相同，有勘驗筆錄一份可稽等情，惟此僅
    能證明地政處政風室取得拷貝磁片一份其內容與被告所編著書籍相同之事實，其
    何時取得此一磁片，是否得為被告犯罪之證據即值商確，公訴意旨指述該書部分
    之內容係為部屬戊○○、甲○○、張元貞等代打，而勘驗之磁片卻與所著書之內
    容完全相同此項證據與起訴事實，顯不相符，自不足為被告犯罪之證據。
  綜上各節所述，公訴人所示證人之證詞，既與事實不符，即不足採為被告犯罪之證
  據，至本院調取之磁片，經鑑定其內容章節次序連貫與被告所編書籍相同，惟公訴
  意旨既指該書部分內容，且在部屬利用中午休息時間甚或公務時間內，斷續打印，
  則該磁片所載既與起訴事實不符，亦不足為被告犯罪證據，此外，復查無其他積極
  證據足以證明被告有公訴人所指犯行，應認犯罪不能證明。原審遽依公訴意旨論被
  告以圖利罪自有未洽，被告上訴指摘原判決不當，為有理由，應予撤銷，易為被告
  無罪之諭知，以免冤抑。
四、據上論斷，應依刑事訴訟法第三百六十九條第一項前段、第三百六十四條、第三
    百零一條第一項，判決如主文。
本案經檢察官陳維練到庭執行職務。
中     華     民     國    八十九   年       三       月     三十一     日
                             臺灣高等法院刑事第一庭
                                 審判長法  官  王  振  興
                                       法  官  吳  明  峰
                                       法  官  蔡  光  治
右正本證明與原本無異。
檢察官如不服本判決應於收受送達後十日內向本院提出上訴書狀，其未敘述上訴之理
由者並得於提起上訴後十日內向本院補提理由書（均須按他造當事人之人數附繕本）
。
                                       書記官  王  才  生
中     華     民     國    八十九   年       四       月       六       日


司法院資訊處製作；財團法人民間司法改革基金會備份。
